【裁判字號】    88,易,1222
【裁判日期】    890215
【裁判案由】    詐欺等
【裁判全文】
臺灣臺北地方法院刑事判決                        八十八年度易字第一二二二號
    公  訴  人  臺灣臺北地方法院檢察署檢察官
    被      告  甲○○
右列被告因詐欺等案件，經檢察官提起公訴（八十八年度偵字第五０六六號），本院
判決如左：
    主      文
甲○○連續意圖為自己不法之所有，以詐術使人將本人之物交付，處有期徒刑伍月。
    事      實
一、甲○○曾因旅遊糾紛涉犯詐欺罪，於民國（下同）八十七年十月二日經台灣高雄
    地方法院判處拘役五十日，緩刑二年，並於同年十二月十七日撤回上訴確定（不
    構成累犯）。甲○○明知未經向主管機關申請設立登記，不得以公司名義經營業
    務或為其他法律行為，竟自八十七年十二月中旬某日起，在高雄市○○○路九十
    五之一號六樓之二，以未經設立登記之「長順國際旅遊服務有限公司」（下稱長
    順公司）名義，經營旅遊業務對外從事營業行為。且甲○○明知長順公司係其成
    立之虛設空殼公司，根本無資力，竟基於意圖為自己不法所有之概括犯意，於八
    十七年十二月中旬某日，在上址以該公司名義電洽位於台北市○○○路○段三十
    三號五樓之八「翔鴻旅行社股份有限公司」（下稱翔鴻公司）之經理丁○○，稱
    其公司八十八年一月十七日有團員數人欲前往加拿大，要丁○○代為訂購飛往加
    拿大之機票及機位共計新台幣（下同）十五萬一千八百二十七元（起訴書誤載為
    十五萬元），並於八十七年十二月二十三日匯訂金三萬元至丁○○帳戶以博取丁
    ○○信任，致丁○○陷於錯誤，誤信其有資力而為之代墊上開機票款項；甲○○
    於八十七年十二月下旬某日，又在上址長順公司內電洽丁○○稱其公司八十八年
    二月十一日有團體旅客多人欲前往加拿大，擬購買翔鴻公司機位三十二位及世邦
    旅行社股份有限公司（下稱世邦公司）之機位三十二位，並於八十七年十二月二
    十五日傳真多紙旅客名單博取丁○○信任，甲○○並以年節旺季爭取時效為由，
    央請丁○○代墊機位及團體訂金，言明隨即匯款償還丁○○所代墊之款項，致丁
    ○○誤信其有資力及確有旅客多人報名，陷於錯誤而代墊機位及團體定金計四十
    八萬元（其中翔鴻公司十六萬元、世邦公司三十二萬元）。未料，丁○○依約訂
    購並代墊上開機票及機位後，甲○○竟不支付款項，屢經催討，甲○○方於八十
    八年一月十七日凌晨一時許在翔鴻高雄分公司返還五萬元，惟其餘款項甲○○仍
    拒不返還，丁○○始知受騙。
二、案經丁○○訴由台灣台北地方法院檢察署檢察官偵查起訴。
    理      由
一、訊據被告甲○○對於右揭未經向主管機關申請設立登記即以長順公司名義對外營
    業，並以該公司名義向告訴人丁○○訂購機位而違反公司法之犯行坦承不諱，核
    與告訴人丁○○指訴情節相符，又有高雄市政府建設局八十八年五月十九日高市
    建設二字第０一七二０八號函、長順公司名片、被告以長順公司對外營業之廣告
    等件附卷可稽，被告上開自白與事實相符，此部分事證明確，被告犯行已堪認定
    。惟被告甲○○矢口否認有右揭詐欺犯行，辯稱：八十八年一月十七日所出之團
    已付八萬元款項予告訴人，雙方並約定在高雄機場給付尾款，惟告訴人竟未依約
    準時送達機票及旅客護照到機場，於飛機起飛後始到機場，致旅客無法成行；且
    事後加拿大航空公司已退款予告訴人，告訴人並未受有損害；至八十八年二月十
    一日預定之機位，係告訴人央請代為推銷，伊表明賣不出去，已將機位退還告訴
    人，嗣後告訴人復已將機票退還加拿大航空公司，加拿大航空公司並已將款項退
    還告訴人云云。
二、經查：
    （一）被告所犯詐欺犯行，業據告訴人於本院審理中指訴綦詳，核與證人即八十
          八年一月十七日當時在場之長順公司工讀生戊○○結證：「（問：被告於
          八十八年一月十七日有出一團到加拿大的旅行團？）是，但後來沒有成行
          。因機票的錢湊不出來：：這事情是在高雄的國際機場發生的。」、「（
          問：你當時有在現場？）有。」、「（問：當時告訴人丁○○也在場？）
          也在場。」、「（問：系爭機票是告訴人主動向被告推銷還是被告去向告
          訴人拜託的？）因被告常將下一團的錢挪到上團來用，又我們辦公室很小
          ，所以我可聽到她講電話之聲音：：本件是被告甲○○主動打電話去拜託
          告訴人。甲○○的財務狀況一向是這樣挪來挪去的。」（見本院八十八年
          六月十日訊問筆錄）等情相符，足見被告所辯係告訴人未依約準時送達機
          票、護照到高雄機場，致旅客無法成行一節，要係卸責之詞，委無足採。
    （二）至被告所辯加拿大航空公司已將款項退還告訴人一節，查告訴人確已交付
          翔鴻公司八十八年一月十七日機票款十五萬一千八百二十七元、八十八年
          二月十一日預訂機位之訂金十六萬元，並交付世邦公司八十八年二月十一
          日預訂機位之訂金三十二萬元，除據告訴人陳述明確外，復據證人即翔鴻
          公司總經理丙○、世邦公司協理乙○○證述在卷（見本院八十八年七月八
          日、十月二十八日訊問筆錄），又有證人丙○於本院審理中所提出之旅客
          名單、補繳款單、傳真資料、團體報名訂金確認單暨世邦旅行社股份有限
          公司繳款憑單、告訴人所書之切結書等件附卷足稽，縱告訴人嗣後曾獲加
          拿大航空公司退還款項二萬五千五百五十七元，惟被告所犯詐欺之行為既
          已完成，仍無足卸渠先前所犯之詐欺罪責。
    （三）再者，被告所辯八十八年二月十一日所預訂機位已退還告訴人，嗣後告訴
          人復已將機票退還加拿大航空公司，加拿大航空公司並已將款項退還告訴
          人一節，矧證人即翔鴻公司負責人高英洋、總經理丙○已證稱原則上團體
          機票確實幾乎無法退票，且團體票拿走一張後亦無法退票，旺季機票若退
          票亦會沒收訂金等語（分見偵查卷第三十八頁反面、第三十九頁、本院八
          十八年七月八日訊問筆錄），被告明知長順公司於八十七年年底之經濟狀
          況確實不佳（見本院八十八年九月十四日訊問筆錄），該公司並無資力甚
          明，竟央請告訴人代訂機位，其後於告訴人向其催討款項時，更傳真非匯
          給告訴人之匯款回條聯（附於偵查卷第二十一頁）以欺騙告訴人，以免告
          訴人向其催討款項（見本院八十八年十一月八日訊問筆錄），均據被告坦
          認在卷，復於期限屆至前將已無法退票之機位返還告訴人而拒不付款，足
          證其自始即無付款之意，顯非一般民事糾葛，渠有詐欺之意圖甚為灼然，
          是被告前揭所辯，均係畏罪卸責之詞甚為顯明，殊不足採。此外，復有告
          訴人所提之傳真資料多紙足憑，綜上，本件事證明確，被告所犯詐欺及違
          反公司法之犯行均堪認定，應予依法論科。
三、按公司未經設立登記，不得以公司名義經營業務或為其他法律行為，公司法第十
    九條第一項定有明文，本件被告甲○○未經設立登記即逕行以長順公司名義經營
    業務行為，其所為係違反公司法第十九條第一項之未經設立登記，不得以公司名
    義經營業務之規定，應依同條第二項規定論處。核被告上開所為，係犯刑法第三
    百三十九條第一項之詐欺取財罪及公司法第十九條第二項之罪。渠先後二次詐欺
    犯行，時間緊接，犯罪構成要件相同，顯係基於概括犯意而為之，應依刑法第五
    十六條連續犯之規定論以一罪，並加重其刑。所犯上開二罪間，有方法結果之牽
    連關係，應依刑法第五十五條之規定，從一重之詐欺取財罪處斷。至公訴意旨認
    被告詐欺之金額為七十八萬元，惟經本院調查結果，被告詐欺金額應如事實欄所
    示，公訴人就被告詐欺金額之計算顯有誤會，附此敘明；至告訴人所稱除代被告
    墊款如事實欄所述金額外，尚代墊夏威夷訂金五萬元云云，並提出支票一紙為證
    ，惟就該支票觀之，既無從知悉該紙支票是否確係代被告墊款，本院復查無其他
    積極證據足資證明告訴人確有代被告給付該筆金額，此部分即無法證明被告犯罪
    ，亦附此敘明。爰審酌被告之品行、犯罪之動機、手段、智識程度、以該公司名
    義經營業務之時間、所生危害、犯罪後猶飾詞狡卸僅坦承部分犯行等一切情狀，
    量處如主文所示之刑，以示懲儆。
據上論斷，應依刑事訴訟法第二百九十九條第一項前段，公司法第十九條第二項，刑
法第十一條前段、第五十六條、第三百三十九條第一項、第五十五條，罰金罰鍰提高
標準條例第一條前段，判決如主文。
本案經檢察官蔡興華到庭執行職務。
中      華      民      國      八十九      年     二     月    十五    日
                                  臺灣臺北地方法院刑事第四庭
                                      法  官  黃  紹  紘
右正本證明與原本無異
如不服本判決應於送達後十日內向本院提出上訴狀
                                      書記官  劉  新  怡
中      華      民      國      八十九      年     二     月   二十三   日
附錄本案論罪科刑法條全文
公司法第十九條
未經設立登記，不得以公司名義經營業務或為其他法律行為。
違反前項規定者，行為人各處一年以下有期徒刑、拘役或科或併科新臺幣十五萬元以
下罰金，並自負其責；行為人有二人以上者，連帶負責，並由主管機關禁止其使用公
司名稱。
刑法第三百三十九條
意圖為自己或第三人不法之所有，以詐術使人將本人或第三人之物交付者，處五年以
下有期徒刑、拘役或科或併科一千元以下罰金。
以前項方法得財產上不法之利益或使第三人得之者，亦同。
前二項之未遂犯罰之。


司法院資訊處製作；財團法人民間司法改革基金會備份。
